【裁判字號】    94,訴,3640
【裁判日期】    950221
【裁判案由】    返還不當得利
【裁判全文】
臺灣臺北地方法院民事判決              94年度訴字第3640號
原      告  全民電通投資股份有限公司
法定代理人  甲○○
訴訟代理人  黃英哲律師
被      告  涵記國際開發股份有限公司
法定代理人  乙○○
訴訟代理人  施純貞律師
            陳佳瑤律師
複  代理人  謝宜雯律師
上列當事人間請求返還不當得利事件，本院於民國95年 1月20日
言詞辯論終結，判決如下：
    主      文
原告之訴及假執行之聲請均駁回。
訴訟費用由原告負擔。
    事實及理由
一、原告主張：訴外人乙○○以張俊宏所成立之非法人組織「峰
    偉臺系統事業管理處」總經理名義，處理包括原告全民電通
    在內等多家公司之經營事務。於民國89年間，乙○○受原告
    委任全權處理向「邦廷建設股份有限公司」 (下稱邦廷建設
    ) 購買不動產之事宜，該不動產標的為坐落台中市○區○○
    段217地號之土地及其上建築物門牌號碼台中市○區○○路4
    段172號1、2樓 (下稱系爭不動產)，本買賣實際總價金合意
    為新台幣 (下同) 11,000 萬元，分為土地價款7,700萬元，
    建築物價款3,300萬元，雙方於89年10月1日簽訂不動產買賣
    契約 (下稱系爭契約) ，付款方法由原告以簽發安泰商業銀
    行中崙分行發行之支票 4紙作為付款工具 (即包括：發票日
    89 年10月1日，金額4,500萬支票乙紙；發票日89年10月7日
    ，金額5,500萬元乙紙；發票日89年10月15日，金額500萬元
    2 紙)，並由邦廷建設轉存兌現。嗣原告於93年8月19日委任
    「經典聯合會計師事務所」查核發現，上開買賣系爭不動產
    之投資案科目所支付之總金額竟合計達15,096萬元，實溢付
    4,096萬元 (即15,096-11,000=4,096萬元)，其中支出2,000
    萬元部分，分成4張各500萬元金額支票付款，發票日均為89
    年10月13日，除其中2張合計1,000萬元為邦廷建設應領取之
    價金尾款外，剩餘2張則由訴外人郭維鴻簽收領走，其中1張
    500萬元支票 (票號：AR0000000；下稱系爭支票) 竟存入由
    訴外人乙○○所設立之被告公司土地銀行民權分行00000000
    0000號帳戶內，並於同年月20兌訖。經整理相關檔案文件發
    現 1份由郭維鴻擔任賣方代理人而與原告間就系爭不動產所
    偽立製作印文與系爭契約不同之「房地產買賣契約書」，其
    訂約日期為89年9月8日，買賣價格議定為14,800萬元。因後
    述之買賣契約書乃偽造，被告公司為無法律上原因而受有系
    爭500 萬元，並致原告受有損害，乃聲明：(一)被告應給付
    原告500 萬元及自89年10月20日起至清償日止，按週年利率
    5%計算之利息。(二)原告願供擔保聲請准予宣告假執行。
二、被告辯以：乙○○就系爭不動產之買賣實未受原告公司之委
    託。原告公司於89、90年之資產負債表上清楚揭露不動產投
    資之價款、交易日 (89年10月11日) ，且其資產負債表均經
    過會計師簽證，再由董事會交監察人查核後，提請股東會決
    議承認，若非該系爭契約於89年即已存在且為真實，則上開
    之財務報表如何製作? 原告公司係基於系爭契約而給付買賣
    價金，該給付並非無法律上之原因，又原告之給付係以支票
    交付訴外人郭維鴻，原告與被告間亦無給付關係存在，原告
    向被告主張不當得利，即不符民法第179條之規定，並聲明
    ：如主文所示。
三、兩造不爭執之事實：
(一)原告開立之系爭支票予訴外人郭維鴻，嗣後由被告存入其於
    土地銀行民權分行所開立之000000000000帳戶內，並經被告
    兌領(見卷內第23頁)。
(二)原告於89年、90年度年報中提列系爭不動產投資為：土地 (
    638平方公尺)105,573,000 元，建築物 (460平方公尺)45,2
    46,000元 (見卷內第110頁、第114頁)，合計150,819,000元
    。
(三)原告於89年間向邦廷建設購買位於台中市之系爭不動產。
四、經依民事訴訟法第271條之1準用第270條之1第1項第3款規定
    ，協議並簡化本件爭點為：被告兌現系爭支票是否無法律上
    之原因受有利益，並致原告受有損害，而應返還不當得利？
    茲析述如下？
(一)按「主張不當得利請求權之原告，係因自己之行為致造成原
    由其掌控之財產發生主體變動，則因該財產變動本於無法律
    上原因之消極事實舉證困難所生之危險自應歸諸原告，始得
    謂平。是以原告對不當得利請求權之成立要件應負舉證責任
    ，亦即原告必須證明其與被告間有給付之關係存在，且被告
    因其給付而受有利益以及被告之受益為無法律上之原因，始
    能獲得勝訴之判決。」（最高法院91年台上字第1673號判決
    要旨參照）。本件原告依不當得利之法律關係請求被告返還
    500 萬元，即應由原告就其與被告間有給付之關係存在，且
    被告因其給付而受有利益，以及被告之受益為無法律上之原
    因等不當得利之成立要件，負舉證之責。
(二)查：原告既不否認系爭支票係交予訴外人郭維鴻並由郭維鴻
    簽收（見卷內第23頁），則不當得利之給付關係，應僅存在
    於原告與郭維鴻之間，被告受領系爭支票，乃係基於郭維鴻
    之轉讓，與原告並無給付關係存在，即堪認定。茲兩造既無
    給付關係存在，則原告之不當得利請求權已不足成立。
(三)次查：被告固兌領系爭支票並領受系爭500 萬元，惟被告受
    領系爭支票係基於訴外人郭維鴻之讓與既如前述，若被告係
    善意取得系爭支票且已支付相當之對價，被告之善意受讓即
    應受保護，而無民法第 183條適用之問題，又若被告係無償
    受讓系爭支票，亦應由原告舉證，方得適用民法第 183條之
    規定。經查：原告所舉之乙○○名片、系爭契約書、與系爭
    契約書不同之買賣契約書、被告公司資料、乙○○手稿等，
    均無法證明被告係無償取得系爭支票，準此，於原告無法證
    明被告係無償取得系爭支票並兌領系爭500 萬元之情形下，
    原告請求被告返還系爭500萬元，亦屬無據。
五、綜上所述，原告無法證明被告無償取得系爭支票並兌領系爭
    500 萬元，及兩造間無給付關係不成立不當得利等，均堪認
    定，從而，原告依民法第179條、第182條第2項之規定，請
    求被告給付500萬元及自89年10月20日（即被告兌領日）起
    至清償日止，按週年利率5%計算之利息，即無理由，應予駁
    回。又原告之訴既經駁回，則原告假執行之聲請已失所依附
    ，應併駁回。
六、因本案事證已臻明確，兩造其餘主張陳述及所提之證據，均
    毋庸再予審酌，附此敘明。
七、訴訟費用負擔之依據：民事訴訟法第78條。
中    華    民    國    95    年    2     月    21    日
                    民事第六庭    法  官  詹駿鴻
以上正本係照原本作成
如對本判決上訴，須於判決送達後20日內向本院提出上訴狀
中    華    民    國    95    年    2     月    21    日
                                  書記官  官碧玲


司法院資訊處製作；財團法人民間司法改革基金會備份。
